台灣高等法院民事判決　九十一年度保險上字第二二號
　　　上　訴　人　　甲○○
　　　複　代理人　　陳景庸
　　　法定代理人　　瑋晶升
右當事人間給付保險金事件，上訴人對於中華民國臺灣臺北地方法院九十年度保險字
第一六九號第一審判決提起上訴，本院判決如左：
    主    文
原判決廢棄。
被上訴人應給付上訴人新台幣伍佰萬元，及自民國九十年十月九日起至清償日止，按
週年利率百分之五計算之利息。
第一、二審訴訟費用由被上訴人負擔。
本判決所命給付，於上訴人供擔保新台幣壹佰陸拾柒萬元後得假執行，但被上訴人如
於假執行程序實施前，以新台幣伍佰萬元為上訴人預供擔保，得免為假執行。
    事    實
甲、上訴人方面：
一、聲明：如主文第一、二項所示，及以供擔保為條件之假執行宣告。
二、陳述：除與原判決記載相同者外，補稱略以：
  (一)在法醫實務上，吸入胃中物致死的診斷，必需由臨床直接觀察，因為其他原因致
    死也會造成胃中物湧出而進入氣管，所以本案法醫報告僅載嘔吐而無吸入胃中物
    死亡診斷，而在無解剖之情形下，尚不能做為明確判斷。
  (二)被上訴人在原審雖主張：聽其鄰居說呂美玉是因感冒致死，惟並無舉出鄰居出庭
    以證其說，也無查明呂美玉之病歷為因病死亡，檢察官也已排除自殺或他殺，則
    依原法醫報告已判定為窒息意外死亡，被上訴人當時對此意外死亡並無異議，現
    被上訴人又無法證明其死因為吸入嘔吐物，被上訴人自己拖過理賠期後，心生耍
    賴，竟拒絕理賠，因如有疑問，早應可要求解剖，竟同意火葬後，才生異議，惡
    性逃避理賠責任甚明。
三、證據：除援用原審所提證據外，補提法醫學著作節本十頁為證，並聲請囑託台大
    醫院鑑定。
乙、被上訴人方面：
一、聲明：
  (一)上訴駁回。
  (二)如受不利之判決，願供擔保請准免為假執行。
二、陳述：除與原判決記載相同者外，補稱略以：
  (一)被上訴人係依據相驗屍體證明書之死亡原因（即窒息、嘔吐嗆死）提出相關法律
    意見，若上訴人否認該證明書之死因（上訴人主張是吞食外物窒息死亡，非嘔吐
    嗆死），即應於當時要求檢察官、法醫師解剖確定死因，何由將未解剖一事歸責
    於被上訴人。又上訴人指稱被上訴人同意火葬後，才生異議，以逃避理賠責任云
    云，惟查，是否准予火葬是檢察官之職權，被上訴人無法表示意見，何來同意或
    不同意火葬之說。
  (二)國立台灣大學醫學院附設醫院之九一校醫密字第九一００二０三０二九號鑑定報
    告，係依據上訴人當庭主張並提出二份鑑定聲請狀後，始依其要求之鑑定事項作
    出之鑑定結果（雖被上訴人認為無此必要）。被上訴人無所謂妄顧專業，更未做
    出嘔吐＋嗆死，即等於吸入胃中物死亡之推論。
三、證據：除援用原審所提證據外，補提上訴人偵訊筆錄一件為證。
丙、本院依聲請囑託台大醫為就呂美玉之死因為鑑定。
    理    由
一、上訴人於原審起訴請求被上訴人給付五百萬元及自民國九十年五月一日起至清償
    日止按年息百分之十計算之遲延利息，嗣於本院利息減縮為自起訴狀繕本送達翌
    日即九十年十月九日起至清償日止之法定遲延利息，核屬減縮應受判決事項之聲
    明，依民事訴訟法第四百四十六條第一項但書規定，應予准許。
二、本件上訴人起訴主張：上訴人之妻以上訴人之母為被保險人，上訴人為受益人，
    向被上訴人公司投保意外保險，於契約有效期間內，被保險人因吃東西食物進入
    食道，堵塞氣管，適巧無人在旁致未緊急送醫，致因窒息而死。意外發生後，上
    訴人依程序向被上訴人請求給付保險金，被上訴人竟以被保險人係因單純突發性
    ，嘔吐物嗆住窒息而死，並未遭受外來突發之意外傷害事故，與條款約定之給付
    要件尚有不符而拒絕給付保險金。然意外保險所謂之意外，應如財政部保險司八
    十七年八月十三日台保司三字第八七一八五五八三八號函所示：「凡非因疾病所
    引起者皆為外來突發之意外事故」，凡非本身內在自發之疾病、非自己或他人惡
    意加工之行為或任何不可預測之情況發生之因素均屬之，本件被保險人之死亡既
    非因本身疾病，亦非自殺或他人加工所致，當屬意外死亡，爰依保險契約之法律
    關係，請求被上訴人給付五百萬元及其利息等語。被上訴人則以：意外保險之意
    外，係指非由疾病引起之外來突發事故，而所謂外來事故，指來自自身以外之事
    故而言，依目前實務所持見解一致認為，吸入嘔吐物導致窒息死亡是純屬自身因
    素所致，並無外力因素介入，不符合保險契約「遭受外來突發意外事故」之要件
    ，自不得請求意外致死之保險金。本件被保險人疑似因感冒、咳嗽導致嘔吐而吸
    入嘔吐物阻塞呼吸道窒息死亡，並無外力介入，自與保險契約第二條遭遇外來突
    發意外事故致死之要件不符，上訴人據此請求被上訴人給付意外死亡之保險金為
    無理由等語，資為抗辯。
三、本件上訴人主張其妻於八十七年五月間以其母呂美玉為被保險人，上訴人為受益
    人，向被上訴人投保意外傷害保險，自八十七年五月四日起生效，一年一期，逐
    年續保，最後一次續保契約有效期限至九十年五月四日止，保險金額為五百萬元
    。被保險人於九十年四月十三日十時許窒息死亡，故依保險契約第二條之約定向
    被上訴人請求保險給付，上訴人拒絕理賠等情，業據其提出保險要保書、意外傷
    害保險契約書正本、臺灣高雄地方法院檢署相驗屍體證明書影本、保險金申請書
    、存證信函影本、被上訴人公司拒絕理賠回函各一紙以為證，此部分且為被上訴
    人所不否認，堪信為真實。惟被上訴人則辯稱被保險人係因吸入嘔吐物窒息死亡
    純屬自身因素所致，並無外力因素介入，不符合保險契約第二條「遭受外來、突
    發意外事故致死亡」之理賠要件，應不予理賠等語。是本件應審酌者厥為：被保
    險人呂美玉之死亡原因為何？是否符合意外死亡之保險理賠要件？
四、查依系爭意外傷害保險契約書第二條規定：「被保險人於本契約有效期間內，因
    遭受意外傷害事故，致其身體蒙受傷害而致殘廢或死亡時，依照本契約的約定，
    給付保險金。前項所稱意外傷害事故，指非由疾病引起之外來突發事故」（見原
    審卷第十一頁）。至何謂「外來突發事故」？依財政部保險司八十七年八月十三
    日台保司(三)字第八七一八五五八三八號函釋示：「凡非因疾病所引起者，皆為外
    來突發之意外事故」（見原審卷第二十一頁）。按財政部保險司係保險業之中央
    主管機關，系爭保險契約條款係奉財政部台財號第七九一二六九九四六號函及財
    政部台財保第八七二四四０二０八號函核准，此有該保險契約書上載核准文號可
    稽（見原審卷第十一頁），則關於保險契約條款文字之涵意，法院自應參酌主管
    機關之函示意見解釋之。又依保險法第五十四條第二項規定：「保險契約之解釋
    ，應探求契約當事人之真意，不得拘泥於所用之文字；如有疑義時，以作有利於
    被保險人之解釋為原則。」茲該保險契約第二條第二項規定：「所稱意外傷害事
    故，指非由疾病引起之外來突發事故」，其意義是否指：只要係「非由疾病引起
    」，即屬外來突發事故？抑或除必須係「非由疾病引起」者外，另須「來自自身
    以外之突發事故」，始屬意外傷害事故？由於上開條項之解釋滋生疑義，對被保
    險人之權益影響甚巨，則依保險法上開規定，自應作有利於被保險人之解釋，復
    參酌財政部保險司上開釋示函令，本件所謂「意外傷害事故」，只要是「非因疾
    病所引起」，即屬外來突發之意外事故，方符保險法第五十四條第二項規定之法
    意。至被上訴人所引實務見解，認所謂外來突發事故係指來自自身以外之事故云
    云，由於該實務見解均為財政部八十七年八月十三日解釋令頒布前所製作，於本
    件情形自無適用餘地，附此敘明。
五、經查：依臺灣高雄地方法院檢署相驗屍體證明書，呂美玉之死因係窒息嘔吐嗆死
    ，該署九十年五月三日雄檢楠淡字九十年相六０四字第二七一三四號函亦表示：
    「本件死者平日身體無恙，於案發當日一人在家，突發嘔吐物嗆住窒息，復無家
    人發現及時救助，應屬意外」，此有相驗屍體證明書（原審卷第十七頁）及該署
    九十年五月三日雄檢楠淡字九十年相六０四字第二七一三四號函附卷可稽（原審
    卷第五十五頁），並經本院調取上開相驗案件全卷資料核閱屬實，是被保險人呂
    美玉之死因應係「突發嘔吐物嗆住窒息死亡」，應可認定。
六、至呂美玉因突發嘔吐物嗆住窒息死亡，究係因疾病所引起？抑或「非因疾病所引
    起」？如係「因疾病所引起」，則依前揭說明，本件即非屬意外傷害事故，反之
    ，如係「非因疾病所引起」，即屬意外傷害事故，被上訴人即應理賠。
七、按當事人主張有利於己之事實者，就其事實有舉證責任，民事訴訟法第二百七十
    七條定有明文。又「原告於起訴原因已有相當之證明，而被告於抗辯事實並無確
    實證明方法，僅以空言爭執者，當然認定其抗辯事實之非真正」，而應為被告不
    利益之裁判（最高法院十八年上字第一六七九號判例）。查依上開高雄地方法院
    檢察署九十年五月三日函載，已足認被保險人平日身體無恙，於案發當日一人在
    家，因突發嘔吐物嗆住窒息，應屬意外，是上訴人主張呂美玉之窒息死亡並非因
    疾病引起，應堪採信。至被上訴人對於本件呂美玉窒息死亡係出於「疾病」所引
    起，並無確實證明方法，其雖於原審辯稱事故發生後，曾察訪被保險人之鄰居得
    知，其於事發前曾有感冒症狀，疑似因感冒、咳嗽導致嘔吐而吸入嘔吐物阻塞呼
    吸道窒息死亡，然為上訴人所否認，被上訴人復未舉證以實其說，是其所辯，自
    不足採。
八、又本院依上訴人聲請，囑託台大醫院就呂美玉窒息死亡之原因為鑑定，據覆：「
    死者呂女士並未接受解剖，故而無法百分百確定其體內狀況及其是否有造成嘔吐
    之原因。自呂女士躺在地板上，臉部、指甲發紺，地上有多量嘔吐物，口腔、鼻
    腔有阻塞等現象進行研判，其極可能因窒息致死。死者有此現象而做解剖時，最
    常見到的狀況是咽喉、氣管誤吸入胃內容物（嘔吐物），也就是在嘔吐過程中，
    胃內容物逆流至食道、口腔，再誤吸入呼吸道內，反射動作失效者更容易如此。
    吸入量多者引起窒息，量少者容易形成吸入性肺炎。此有該院九十一年七月十八
    日（九十一）校附醫秘字第九一００二０三０二九號函附卷可參（本院卷第五十
    六頁），是亦無法認定呂美玉之死亡係「因疾病」所引起，亦無法認其窒息係因
    其體內之狀況所引起，則依前開說明，自應認本件窒息係屬「非因疾病所引起」
    ，而屬意外傷害事故。
九、是綜上所述，上訴人依保險契約請求被上訴人給付保險金五百萬元暨自起訴狀送
    達之翌日即九十年十月九日起至清償日止，按週年利率百分之五計算之利息，為
    有理由，應予准許。原審為上訴人敗訴之判決，及駁回其假執行之聲請，尚有未
    洽。上訴意旨指摘原判決不當，求予廢棄改判，為有理由，爰由本院予以廢棄改
    判，如主文第二項所示。又兩造均陳明願供擔保宣告准、免假執行，經核均無不
    合，爰分別酌定相當擔保金額准許之。
十、至兩造其餘之攻擊防禦方法及未經援用之證據，經本院斟酌後，認為均不足以影
    響本判決之結果，自無逐一詳予論駁之必要，併此敘明。
十一、據上論結，本件上訴為有理由，依民事訴訟法第四百五十條、第七十八條、第
      四百六十三條、、第三百九十條第二項、第三百九十二條，判決如主文。
中　　　華　　　民　　　國　　九十一　　年　　 十一　　 月　　二十六　  日
              　              民事第一庭
                          　　　　審判長法　官　蔡　秀　雄
                          　　　　　　　法　官　黃　莉　雲
                          　　　　　　　法　官　陳　金　圍
右正本係照原本作成。
如不服本判決，應於收受送達後二十日內向本院提出上訴書狀，其未表明上訴理由者
，應於提出上訴後二十日內向本院補提理由書狀（均須按他造當事人之人數附繕本）
上訴時應提出委任律師或具有律師資格之人之委任狀；委任有律師資格者，另應附具
律師及格證書及釋明委任人與受任人有民事訴訟法第四百六十六條之一第一項但書或
第二項（詳附註）所定關係之釋明文書影本。
中　　　華　　　民　　　國　　九十一　　年　　 十一　　 月　　二十六　  日
                                        書記官　章　大　富
附註：
民事訴訟法第四百六十六條之一（第一項、第二項）：
對於第二審判決上訴，上訴人應委任律師為訴訟代理人。但上訴人或其法定代理人具
有律師資格者，不在此限。
上訴人之配偶、三親等內之血親、二親等內之姻親，或上訴人為法人、中央或地方機
關時，其所屬專任人員具有律師資格並經法院認為適當者，亦得為第三審訴訟代理人
。
